臺灣花蓮地方法院刑事判決　　　　　　　　　　　　　九十四年度花易字第一五號
　　公　訴　人　臺灣花蓮地方法院檢察署檢察官
　　被　　　告　甲○○
右列被告因違反台灣地區與大陸地區人民關係條例案件，經檢察官聲請以簡易判決處
刑（九十三年度偵字第七０一號），本院認有刑事訴訟法第四百五十一條之一第四項
但書之情形，不應適用簡易程序，而改依通常程序審理，茲判決如左：
    主  文
甲○○無罪。
    理  由
一、公訴意旨略以：被告甲○○由於其母親因病住院乏人照料，明知未經主管機關許
    可，不得聘僱大陸地區人民，竟於民國九十三年一月十三日，在花蓮市○○路○
    段慈濟醫院病房，以提供膳宿為代價，留用（原起訴檢察官聲請簡易判決處刑書
    記載為僱用，蒞庭檢察官當庭更正為留用）大陸地區人民張正群從事照顧其母親
    之工作，嗣於九十三年一月十六日下午三時許，在上開病房為警查獲，因認被告
    涉犯台灣地區與大陸地區人民關係條例第十五條第四款、第八十三條第一項之留
    用大陸地區人民在台灣地區從事未經許可之工作罪嫌云云。
二、按犯罪事實應依證據認定之，無證據不得認定犯罪事實；又不能證明被告犯罪者
    ，應諭知被告無罪之判決，刑事訴訟法第一百五十四條第二項、第三百零一條第
    一項分別定有明文。
三、公訴人認被告涉有前揭罪嫌，無非係以證人即大陸地區人民張正群於警詢中之陳
    述及指認口卡、查獲照片等資料為其主要論據。訊據被告固不否認證人張正群確
    曾到醫院幫忙照顧其母親因而遭警查獲及其曾提供一次便當與證人張正群食用之
    事實，惟堅決否認有何僱用或留用張正群從事未經許可工作之犯行，辯稱：「張
    正群是我朋友請來幫我的忙，原本約好幫忙我十五、十六、十七日三天，結果十
    六日她就被警察查獲。十三、十四日她並未在醫院，她幫我照顧我媽媽並未得到
    任何好處，純粹是朋友幫忙而已」等語。
四、經查：
  (一)按被告以外之人於審判中有滯留國外或所在不明而無法傳喚或傳喚不到之情形者
    ，其於檢察事務官、司法警察官或司法警察調查中所為之陳述，經證明具有可信
    之特別情況，且為證明犯罪事實之存否所必要者，得為證據；刑事訴訟法第一百
    五十九條之三第三款定有明文。本件證人張正群在發生本案做完警詢筆錄之後，
    即遭台東縣警察局成功分局於九十三年一月十八日強制遣送出境，有內政部警政
    署入出境管理局九十四年三月十七日境忠偉字第０九四一０三七七三二０號函及
    所附出入境紀錄、台東縣警察局成功分局函各乙紙附於本院卷可稽，依現實兩岸
    分治及司法協助困難之情狀，實無法傳訊證人赴台作證；再經細稽證人於警詢時
    之證言並不違反常情，且其既與被告毫無怨隙，衡情亦不可能設詞誣陷，是其證
    詞自較被告之辯解更為客觀而可採，實具有可信之特別情況，且為證明犯罪事實
    之存否所必要，是證人張正群於警詢時之證詞具有證據能力，合先敘明。
  (二)被告雖一再辯稱：伊原僅央證人幫忙照顧伊母親三天，好讓伊可以辦年貨，證人
    是九十三年一月十五日才到醫院幫忙，只幫忙照顧伊母親一天而已，第二天（即
    十六日）便遭警查獲云云，稽與證人張正群於警詢時所證：伊自九十三年一月十
    三日下午五時起在慈濟醫院照顧被告母親，迄一月十六日十五時遭警查獲為止，
    被告原僅要伊幫忙三天，但三天一到，被告說再幫忙照顧兩天就好等語（見警詢
    卷第三頁反面），固於有關請託幫忙之起始日及照顧天數之爭點上呈現若干不一
    致之現象，且以經驗及論理法則判斷，亦以證人所言較為客觀可採，已如前述。
    然經綜觀上開證人之全篇證詞，並未查見證人曾提及被告提供膳宿，僅言明被告
    對伊很好，會買便當過來予伊食用等情，衡以一般朋友義務幫忙，則受幫忙之人
    為感激友人撥冗相助，提供午餐便當予友人食用，聊表謝意，亦屬人情之常，然
    絕非提供膳宿之對價關係所可比擬；易言之，殊無從徒憑區區一午餐便當即認被
    告有提供膳宿之對價予被告之事實。況證人從頭至尾亦一再表明雙方並無薪資報
    酬之約定，被告未曾提供金錢予伊，純粹是朋友幫忙等情（見警詢筆錄第三頁反
    面及第四頁），此則與被告所辯一致，應可信實；且既僅屬朋友間之純粹幫忙，
    則雙方顯然未有一方提供勞務，他方給付報酬之合意，殊無從認定證人與被告間
    有何「聘僱」之事實。此乃原聲請簡易判決處刑書上證據並所犯法條欄第一段亦
    認雙方並無約定報酬，行為僅該當於「留用」，及蒞庭檢察官之所以將起訴書犯
    罪事實亦一併更正為「留用」之原因。更何況公訴人就有關「僱用」乙節，迄未
    提出任何積極證據以證明被告確實涉有僱用證人從事未經許可之工作之犯行。
  (三)又參諸台灣地區與大陸地區人民關係條例於八十六年四月十八日修正第十五條時
    ，參考就業服務法第五十三條第一款之規定，於該條第四款增列「或留用」三字
    ，將非法留用大陸地區人民從事未經許可或與許可範圍不符之工作之雇主或相關
    者亦納入規範，俾可引用同條例第八十三條規定加以處罰，以期週延，並與就業
    服務法之相關規定體例一致（見該條文修正理由第二段）。而所謂「留用」者，
    根據當初就就業服務法有權解釋機關即行政院勞工委員會所作之解釋，應係指「
    雇主於本法（即就業服務法）施行前即已僱用外國人，而於本法施行後仍繼續其
    僱用行為」而言；又同條例第十五條第四款既係參考就業服務法之規定而為修正
    ，規範體例自屬一致，因而在「留用」定義之解釋上，亦應做相同之處理，即指
    「雇主於本條例施行前即已僱用大陸地區人民，而於本條例施行後仍繼續其僱用
    行為」而言。第查本件被告係自九十三年一月十三日始央託證人幫忙照顧其母親
    ，並非自該條例施行前即已有僱用證人之事實，顯見被告之上開行為亦不該當於
    留用之範圍。
五、綜上所述，本件公訴人所提出之證據，並無法證明被告有僱用證人從事未經許可
    之工作之事實，況且被告之前揭行為亦不該當於留用之定義，尚難認被告有何違
    反台灣地區與大陸地區人民關係條例第十五條第四款、第八十三條第一項之犯行
    。此外，復查無其他積極證據足認被告有何違反該條例之相關犯行，不能證明被
    告犯罪，自應為被告無罪之諭知，以免冤抑。
據上論斷，應依刑事訴訟法第四百五十二條、第三百零一條第一項，判決如主文。
本案經檢察官乙○○到庭執行職務。
中      華      民      國    九十四    年      五      月      五      日
                              臺灣花蓮地方法院刑事第一庭
                                  審判長法官  張  健  河
                                        法官  李  豫  雙
                                        法官  陳  雅  敏
右正本證明與原本無異。
如對本判決不服，應於送達後十日內，向本院提出上訴狀。（應抄附繕本）
                                  法院書記官
中      華      民      國    九十四    年      五      月      五      日
